臺灣高等法院臺中分院刑事判決　　　　　　　　　九十一年度上易字第一一四號
　　上　訴　人
　　即　被　告　甲○○
　　上　訴　人
　　即　被　告　戊○○
右上訴人因恐嚇案件，不服臺灣苗栗地方法院九十年度易字第六○二號中華民國九十
一年四月九日第一審判決（起訴案號：臺灣苗栗地方法院檢察署八十九年度偵字第一
五七九號、八十九年度偵緝字第一四八號、第二二五號、九十年度偵緝字第五一號）
，提起上訴，本院判決如左：
    主  文
原判決關於戊○○被訴於八十九年二月八日恐嚇取財罪部分及定應執行刑部分均撤銷
。
戊○○共同連續以非法方法，剝奪人之行動自由，處有期徒刑柒月。
其他上訴駁回。
戊○○右開撤銷改判部分與上訴駁回部分所處之刑，應執行有期徒刑壹年。
    事  實
一、戊○○前有違反槍砲彈藥刀械管制條例、恐嚇、過失傷害、竊盜等前科，最近於
    民國八十四、八十五年間，因多次違反麻醉藥品管理條例案件，經臺灣新竹地方
    法院定應執行有期徒刑五年十一月，曾於八十七年十一月二十七日縮短刑期假釋
    出獄，指揮書執畢日期為九十一年五月三十一日，於假釋期間，仍不知恪遵法令
    、嚴守分際（其之後於假釋期間又因違反麻醉藥品管理條例、電信法等案件，經
    台灣苗栗地方法院判刑，再與前述殘刑接續執行，現正在監執行中，惟本案尚不
    構成累犯）。
二、緣乙○○曾於八十七年間陸續借貸七十萬元予丙○○，嗣丙○○償還其中十六萬
    元後，餘款遲未出面處理，乙○○遂將上情告知友人甲○○，斯時，林永明正好
    在場聽聞，決定找來戊○○及謝大國等人，共同出面處理。迨於八十九年二月六
    日下午三時三十分許，甲○○即與林永明、戊○○及謝大國（林永明、謝大國業
    經原審以共同妨害自由，各判處有期徒刑七月、玖月確定）等一行，前往乙○○
    位於苗栗縣苗栗市新英里二七鄰欣欣巷一號住處，其五人遂基於恐嚇、使人行無
    義務之事及剝奪人行動自由之共同犯意聯絡，推由乙○○（經原審以妨害自由罪
    判處有期徒刑四月確定）以電話邀約丙○○至前開住處商談如何處理債務，迄丙○○依約前來，席間甲○○即持不知何人所有之木製武士刀一把（未扣案），敲
    打丙○○肩、背部二下（傷害部分未經告訴），其他四人則在場側視，而以此強
    暴、脅迫方式，剝奪丙○○之行動自由，並逼令丙○○簽立本票七張、車號ＶＪ
    —８０９９號自用小客車讓渡書（價值約新臺幣《下同》五萬元）及位於苗栗縣
    苗栗市○○路一一三號之阿羅哈音樂茶坊股份讓渡書（價值約二十五萬元），藉
    此強暴方式令丙○○行無義務之事，達到其等討債之目的（該等本票、文書，因
    本案曝光後，業經甲○○撕毀）。嗣於丙○○簽畢本票及讓渡書後，甲○○、林
    永明、戊○○及謝大國等人，又對丙○○恫稱：「今日內拿出十萬元，否則要你
    好看」等語，致丙○○心生畏懼，而受迫與林永明、戊○○、謝大國同車外出籌
    錢，乙○○、甲○○二人則駕駛另部車跟隨在後，一同前往苗栗市何芳春香舖，
    由丙○○籌得二萬元交予乙○○等人，方得脫困離開。
三、嗣乙○○見戊○○等人手段激烈，唯恐丙○○再遭不測，遂告知丙○○暫時走避
    ，惟此舉引起戊○○及謝大國二人強烈不滿，其二人竟於八十九年二月八日下午
    三時三十分許（起訴書誤載為下午五時三十分許），另行起意聯絡真實年籍、姓
    名不詳之成年男子二人，該四人遂共同基於以強押人之非法方法剝奪他人行動自
    由之概括犯意及使人行無義務之事、恐嚇之共同犯意聯絡，先行前往丙○○位於
    苗栗縣苗栗市○○路六七號一一樓住處，質問乙○○是否有令其先行躲避，並留
    下一人限制丙○○之自由，再由戊○○、謝大國及另一名男子前往乙○○前開住
    處，強押乙○○上車，而剝奪乙○○之行動自由，迄至丙○○家中相互對質後，
    戊○○等人不甘做白工，無端受損，遂要求乙○○及支付「車馬費」，以為處理
    債務之代價，丙○○及乙○○二人，因見戊○○等一行人共四人，來勢兇兇，人
    多勢眾又兼以態度強勢，乃心生畏懼不敢有所反抗，戊○○等人遂喝令丙○○、
    乙○○二人上車，一同外出籌錢，於駛至苗栗市火車站前時，由乙○○下車向友
    人籌得二萬元（起訴書誤載為四萬元），將錢交付予戊○○等人後，方讓丙○○
    及乙○○離開，使乙○○受脅迫而行無義務之事及以此非法方法剝奪丙○○及乙○○行動自由。
四、案經苗栗縣警察局苗栗分局報請臺灣苗栗地方法院檢察署檢察官偵查起訴。
    理  由
一、訊據上訴人即被告甲○○固坦承犯罪事實二時、地有在場要處理債務問題，且持
    木製武士刀一把，敲打丙○○肩、背部二下；被告戊○○固亦坦承於犯罪事實二
    、三所示時、地有在場（參見本院卷七三、七五、七七、八一頁筆錄），惟均矢
    口否認有何妨害自由犯行，被告甲○○辯稱：是乙○○要伊處理債務，無妨害自
    由之意思；被告戊○○辯稱：整件事都是乙○○自導自演，他要我們幫忙，卻反
    過來告我們，犯罪事實三時、地，是要找乙○○出來問清楚而已，並無控制乙○○、丙○○行動自由，我們跟乙○○幾天，他說要補貼我們一些車錢云云。
二、經查：
  (一)被害人丙○○確於犯罪事實二所示時、地至乙○○住處，且遭被告宋錦城持木製
    武士刀敲打肩、背部，並簽下本票七張、車號ＶＪ—８０９９號自用小客車讓渡
    書及位於苗栗縣苗栗市○○路一一三號之阿羅哈音樂茶坊股份讓渡書，之後再與
    林永明、戊○○、謝大國同車，乙○○、甲○○則駕駛另部車跟隨在後，一同前
    往苗栗市何芳春香舖，籌得二萬元交予其等後，始離去等事實經過，業據被害人
    丙○○於警訊、偵查中指述明確（參八十九年度偵字第一五七九號偵查卷第三頁
    反面、第四頁、第三十八頁反面、第三十九頁）；其於本院亦稱其一進入乙○○
    家中，就遭被告等人拿武士刀敲打，伊不認識乙○○帶人之人，因之前有被打，
    所以會怕（本院卷第八十六頁、八十七頁）；被告甲○○亦自承在現場並持木製
    武士刀一把敲打丙○○肩、背部二下，之後與乙○○同車跟隨在丙○○、林永明
    、戊○○、謝大國車後，一同前往苗栗市何芳春香舖，由丙○○籌得二萬元交予
    其等等情（參八十九年度偵字第一五七九號偵查卷第十一頁反面、第十二頁、第
    三十頁，原審卷第六十五頁、第六十六頁、第一百六十五頁、第一百六十六頁）
    ；另被告戊○○也坦稱有至乙○○家，再至何芳春香舖等情（見八十九年度偵字
    第一五七九號偵查卷第五十三頁反面、第五十四頁，原審卷第五十二頁、第五十
    三頁、第一百七十二頁至一百七十四頁）相符；核與證人乙○○在警訊、偵查及
    審理中證述曾於前揭犯罪事實二所示時、地以電話邀約丙○○至住處、甲○○即
    以木製武士刀敲打丙○○、令丙○○簽立本票、讓渡書，之後再至何芳春香舖籌
    等二萬元等經過情節相互符合（參八十九年度偵字第一五七九號偵查卷第七頁反
    面、第八頁、第七十四頁反面，原審卷第五十六頁至第五十八頁、第一百六十一
    頁至第一百六十二頁）；衡情被害人丙○○與被告既素昧平生，苟非被迫為之，
    何以在毫無預警下，即簽立本票及小客車、音樂茶坊股權讓渡書，用以清償對乙○○之債務？況證人乙○○於原審並稱當天宋城、林永明、戊○○及謝大國一起
    到伊家，甲○○知道伊與丙○○之關係，丙○○來時伊有說欠債之事（原審卷第
    五十七頁）；其於警訊中及本院復一致供稱甲○○是伊叫來幫忙處理與丙○○間
    債務之問題等語（同前第一五九七號偵卷第七頁反面、本院卷第四十三頁）；被
    告戊○○於原審及本院審理時也供稱：「我們只是幫乙○○去處理債務。‧‧我
    只是覺得丙○○很可惡，要丙○○還錢，‧‧」等語（見原審卷第一七三頁，本
    院卷第八十四頁）；被告甲○○於本院審理時亦稱：「當時他（指乙○○）是要
    我處理賭債還有六十幾萬元的‧‧；在他（指丙○○）家裡我是有拿他家的木製
    武士刀，氣的時候有打他；因為他（指丙○○）不還錢，而且丙○○還帶乙○○
    去賭詐賭，我一氣就打他。」等語（見本院卷第四十三頁）；另丙○○於警訊也
    供稱伊接獲乙○○電話至他家時，被告等人即在場，並被人持木製武士刀毆打，
    後乙○○即要伊簽下本票、小客車及音樂茶坊讓渡書（同前一五七九號偵卷第三
    頁反面、第四頁正面）；是由乙○○出面邀集被告甲○○等人幫忙其向丙○○催
    討債務、而被告一夥人連同乙○○在內，共有五人，可謂人多勢眾，而丙○○係
    依乙○○電話，始隻身前往乙○○家中，並於被毆打後，始簽下本票及讓渡書，
    可見被告甲○○、戊○○及在場之謝大國、林永明及乙○○，確有藉暴力脅迫之
    方式，迫使丙○○心生畏懼以簽發本票、讓渡書等以為債務之清償，並迄於丙○○至何芳春香舖籌得二萬元交付予乙○○等人，始釋放之共同犯意聯絡及行為分
    擔。被告等人空言是被乙○○自編自導所蒙蔽，核屬卸責之詞，礙難採信，渠等
    犯行洵堪認定。
  (二)前揭犯罪事實三所示情節，迭據被害人乙○○、丙○○於警訊、偵查及原審審理
    時指訴綦詳（乙○○部分見八十九度偵字第一五七九號偵查卷第五頁反面、第六
    頁、第八頁、第三十頁、第七十四頁反面，原審卷第五十九頁、第一百六十四頁
    、第一百六十五頁；丙○○部分見八十九年度偵字第一五七九號偵查卷第四頁、
    第三十九頁），互核相符，與證人陳垣志證稱：「該二名男子用脅迫的口吻叫乙○○上車到丙○○住處對質、二人進來拿了一個手提袋說要乙○○到丙○○家對
    質，就強押乙○○走了」等語一致（參見八十九年度偵字第一五七九號卷第九頁
    反面、第三一頁），顯見乙○○並非自願與被告戊○○等人上車至丙○○之住處
    ；而被告戊○○、謝大國及另二名真實姓名、年籍不詳之成年男子亦係因先至丙○○住處得知乙○○不欲處理債務，心有不甘，乃共同起意留下一人限制丙○○
    之行動自由後，再由被告戊○○與謝大國至乙○○家中強押乙○○上車，被告戊○○空言辯以未強押乙○○云云，洵不足採。至被告戊○○於原審審理時雖稱：
    「（幾人去找乙○○？）我與謝大國，第三人是計程車司機。」（見原審卷第七
    十五、七十六頁）、另於本院審理時稱：「（其他參與的另外三位是何人？）就
    是我、丙○○、謝大國還有一個司機而已，司機三十好幾了，我不知道名字，那
    是臨時叫的」等語，但該二名不詳姓名之成年男子確有押乙○○及丙○○二人出
    去籌錢，伊被押至丙○○住處時，丙○○已被其中一名小弟帶到樓下，丙○○當
    時身不由己，已據乙○○供述在卷，是如該二名不詳姓名之成年人，僅是單純臨
    時被叫前去，何以又參與押人並看守丙○○，被告戊○○此部分所辯核與事實不
    符，尚難憑採。另參諸丙○○於本院審理時證述：「（之後戊○○將你及乙○○
    載到火車站，為何你們會跟他們去？）我還好，他們後來都是針對乙○○，我們
    之所以都上車是因為害怕」等情（見本院卷第八十九頁）；另乙○○亦於原審及
    本院供稱：二月八日被告戊○○、謝大國質問其為何叫丙○○走，他們一下來即
    拉伊上車要伊跟丙○○對質（原審卷第一六四頁、本院卷第四十三頁）；益徵被
    告戊○○確因乙○○一面請其處理債務、一面叫丙○○走避心生不滿，乃與謝大
    國及二名真實姓名、年籍不詳之成年男子，一同至丙○○住處質問是否確有此事
    ，再至乙○○家裡強拉乙○○上車至丙○○住處對質，並以多人在側、態度強硬
    之肢體動作，使乙○○及丙○○心生畏懼，並足生危害於其等之安全，達其威脅
    之目的，使丙○○及乙○○二人一同上車外出籌措車馬費，迨乙○○籌得二萬元
    後始讓張、賴二人離去，倘乙○○係出於自願上車，則何以要丙○○趕快走避後
    ，又夥同被告戊○○及謝大國等前往賴某住家對質？又何以無故與丙○○一同外
    出籌款？被告戊○○辯稱此部分係乙○○亂講云云，應屬事後卸責之詞，無法憑
    採。
  (三)綜上說明，被告甲○○、戊○○前開辯解均屬卸責之詞，不足採信，渠等犯行事
    證明確，洵堪認定。
二、(一)核被告甲○○、戊○○二人犯罪事實條文二所為，係犯刑法第三百零二條第一
      項之以多人在側，施強暴、恫嚇之非法方法，剝奪人之行動自由罪。雖檢察官
      漏未論列刑法第三百零二條之罪，但於犯罪事實中已敘及，本院自得加以審判
      ，另又刑法第三百零二條之妨害自由罪，係妨害他人自由之概括的規定，故行
      為人具有一定之目的，以非法之方法剝奪人之行動自由者，除法律別有處罰較
      重之規定，應適用各該規定處斷外，如以使人行無義務之事，或妨害人行使權
      利為目的，而其強暴脅迫復已達於剝奪人行動自由之程度，即祗成立本罪，不
      應再依同法第三百零四條論處；另刑法第三百零二條之妨害自由罪，原包括私
      禁及以其他非法方法剝奪人之行動自由而言，所謂非法方法，當包括強暴、脅
      迫等情事在內，縱被告所為，合於刑法第三百零五條恐嚇危害安全之情形，仍
      應視為剝奪行動自由之部分行為，最高法院二十九年上字第二三五九號、七十
      四年台上字第三四○四號分別著有判例；從而，被告甲○○、戊○○二人雖有
      對被害人恫嚇等情節，並因而致被害人心生畏懼，致生危害於安全，並以妨害
      自由達其索債之目的，而迫使被害人行無義務之事，合乎刑法第三百零四條之
      強制罪及刑法第三百零五條之恐嚇罪，惟依前開判例說明，自屬包含於妨害被
      害人行動自由之同一意念之中，不另論罪。又公訴人就其等所犯妨害自由罪之
      恐嚇犯行部分，雖以刑法第三百四十六條第一項恐嚇取財罪起訴，惟按刑法第
      三百四十六條第一項之恐嚇罪，係以意圖為自己或第三人不法所有為構成要件
      之一，若僅以恐嚇方法使人交付財物，而並無不法所有之意圖者，縱令其行為
      或可觸犯他項罪名，要無由成立本條之恐嚇取財罪（最高法院二十四年度上字
      第三六六六號判例參照）。本案被害人丙○○業於警、偵訊時供明：伊於八十
      七年間曾向被告乙○○借款三十萬元，之後陸續借七十萬，已還十六萬元等語
      （參見八十九年度偵字第一五七九號卷第三頁反面警訊筆錄），核與乙○○及
      被告等人迭次供稱渠等要丙○○簽立本票及讓渡書等係要處理借款債務等語相
      符，可見乙○○等五人以強暴脅迫方式逼債，其手段上縱有不法，但其等主觀
      上並無不法所有意圖。從而被告即令與被害人談判解決債務問題時，有使人行
      無義務之事、剝奪人行動自由及出言恐嚇之情，然渠等既非出於藉機勒索以謀
      取不法之利益，其等所為核與恐嚇取財罪之要件不合，但公訴人就此部分以恐
      嚇取財罪起訴，尚有誤會，應予變更。又被告二人就犯罪事實二部分，與乙○○、林永明及謝大國等人之間，彼此互有有犯意聯絡及行為分擔，應論以共同
      正犯。
    (二)至被告戊○○就犯罪事實三之所為，核犯刑法第三百零二條第一項，施脅迫之
      非法方法，剝奪人之行動自由罪，公訴人固漏引刑法第三百零二條之論罪條文
      ，但於起訴之犯罪事實中已敘及，本院仍得加以審判。至又被告戊○○等人，
      利用以多人在側，並逼問、強令對質之方式，使乙○○、丙○○因而心生畏懼
      ，致生危害於安全，不得已乃應允支付二萬元之車馬費，並至苗栗火車站前向
      人借錢，而行此無義務之事，雖又犯刑法第三百零四條強制罪及第三百零五條
      恐嚇安全罪，且其於同一時地同時以肢體動作脅迫丙○○及乙○○二人，致足
      生危害於其二人，又強令渠等外出籌錢以支付車馬費，而行無義務之事，復為
      想像競合犯，但不論係恐嚇安全或強制罪，如前所述，均在被告妨害自由行為
      繼續中，仍包含於剝奪被害人行動自由之同一意念之中，故亦不另論罪。又被
      告戊○○等人先剝奪丙○○行動自由後，又基於對質之目的，再去強押乙○○
      ，而剝奪乙○○之行動自由，其行為既前後可分，顯係出於概括之犯意，應屬
      連續犯並論以妨害自由一罪並加重其刑。其與謝大國及另二名真實姓名、年籍
      不詳之成年男子彼此間，互有犯意聯絡及行為分擔，應論以共同正犯。而被告
      戊○○犯罪事實二、三所為犯意各別、行為不同，應予分論併罰。另公訴人就
      被告戊○○犯罪事實三之部分，雖又以刑法第三百四十六條第一項恐嚇取財罪
      起訴，惟按刑法第三百四十六條第一項之恐嚇取財罪，係以意圖為自己或第三
      人不法所有為構成要件之一，若僅以恐嚇方法使人交付財物，而並無不法所有
      之意圖者，縱令其行為或可觸犯他項罪名，要無由成立本條之恐嚇取財罪（最
      高法院二十四年度上字第三六六六號判例參照）。查被告戊○○於原審審理時
      已自承：「（當天《指八十九年二月八日》你們有無拿錢？）乙○○說要去火
      車站拿錢，我們就載他去拿。（二萬元交給誰？）我及謝大國。（為何交給你
      們？）他說要給我們這幾天的走路費。（乙○○自願給你？）是的。」等語（
      見原審卷一七五頁、一七六頁）；於本院調查時稱：「‧‧我們到丙○○家裡
      等乙○○，丙○○說乙○○打電話他說不要我們處理了，後來我跟謝大國就到
      乙○○家找他，我們對質後乙○○說不要處理了，我說好，不要處理要跟我們
      講，我就跟他算車錢、吃飯的錢」等語（見本院卷第四十二頁）；復於本院審
      理時供明：「‧‧質問他是否有這件事，我說既然不處理就算了，乙○○有說
      要給我們車馬費要我們開車載他去拿錢，我們沒脅迫也沒有威脅他，乙○○要
      我們處理二百萬元債務問題時，就有說要給我們車馬費，他給我們之後，我們
      就沒有再找他們麻煩」等語（見本院卷第一百二十二頁、八十九年度偵字第一
      五七九號偵查卷第三頁反面、本院卷第八十六頁）；職故被告戊○○既受託處
      理乙○○與丙○○間之債務，但因乙○○事後反悔，要求債務人走避，而心有
      未甘，乃要求車馬費以為代價，主觀上無非出於彌補自己損失之意，應無趁機
      勒索財物之不法意圖，故難因共犯謝大國此部分業據原審以恐嚇取財罪判刑確
      定，即認被告戊○○有何為自己不法所有之意圖，公訴人就戊○○妨害自由所
      包含之恐嚇犯行部分，逕依恐嚇取財罪起訴，尚有誤會，應予以變更。
三、原審認被告甲○○、戊○○犯罪事實二部分罪證明確，而予以論罪科刑，並審酌
    被告二人之品性、戊○○於假釋中仍不知慎行，犯罪動機及情節、所得利益及犯
    後態度等情狀分別量處有期徒刑七月及八月，其認事用法均無不妥，量刑亦稱允
    當，被告甲○○上訴意旨認原審所科之刑太重、被告戊○○上訴意旨否認此部分
    之犯罪均無理由，其上訴應予駁回。至就被告戊○○犯罪事實三部分，惟原審判
    決誤認此部分所為，構成刑法第三百四十六條第一項之恐嚇取財罪，尚有未合，
    被告戊○○上訴意旨否認犯罪雖無足取，但原判決就被告戊○○犯罪事實三部分
    既有前述可議之處，自應由本院將原判決關於被告戊○○犯罪事實三之部分予以
    撤銷改判，並審酌被告戊○○素行，犯罪之動機係因不滿乙○○前後言行不一，
    致心生不悅，為求洩忿，始強押被害人對質，其最後索討之車馬費為二萬元，金
    額不高，事後亦未再找被害人麻煩，亦未實際對被害人行兇，犯罪情節尚非十分
    重大、但稍有不滿即訴諸暴力，對社會治安之維護仍不無影響，及其犯罪後之態
    度等一切情狀，量處如主文第二項所示之刑，以示懲儆，並就與上訴駁回部分定
    其應執行之刑如主文第四項所示。另犯罪事實二所示作案用之木製武士刀一把，
    因不能證明何人所有，且未扣案，為免將來執行困難，爰不另為沒收之諭知，併
    此敘明。
據上論斷，應依刑事訴訟法第三百六十八條、第三百六十九條第一項前段、第三百六
十四條、第二百九十九條第一項前段、第三百條，刑法第二十八條、第五十六條、第
三百零二條第一項、第五十一條第五款、罰金罰鍰提高標準條例第一條前段，判決如
主文。本案經檢察官丁○○到庭執行職務。
中        華        民        國  九 十 一  年     十     月    十七    日
                                  臺灣高等法院臺中分院刑事第七庭
                                        審判長法  官  林  榮  龍
                                              法  官  江  錫  麟
                                              法  官  謝  說  容
右正本證明與原本無異。
不得上訴。
                                              書記官  金  珍  華
中        華        民        國  九 十 一  年 十     月    十八    日
中華民國刑法第三百零二條
 (剝奪他人行動自由罪)
私行拘禁或以其他非法方法，剝奪人之行動自由者，處五年以下有期徒刑
、拘役或三百元以下罰金。
因而致人於死者，處無期徒刑或七年以上有期徒刑，致重傷者，處三年以
上十年以下有期徒刑。
第一項之未遂犯罰之。
                                                                        Ｋ
